【裁判字號】    91,自更,10
【裁判日期】    920523
【裁判案由】    詐欺
【裁判全文】
臺灣高雄地方法院刑事判決                          九十一年度自更字第一○號
    自  訴  人  甲○○
    被      告  乙○
右列被告因詐欺案件，經自訴人提起自訴，前經本院於民國九十一年四月十七日裁定
自訴駁回（九十年度自字第五五七號），嗣因自訴人不服，提起抗告，經臺灣高等法
院高雄分院於九十一年七月五日以九十一年度抗字第一一五號刑事裁定撤銷原裁定，
發回更審，本院判決如左：
    主  文
乙○無罪。
    理  由
一、自訴意旨略以：被告乙○於民國八十七年十一月間，向自訴人借款新臺幣（下同
    ）一百二十萬元，並開立本票二紙（面額各為三十五萬元）及支票二紙（一為：
    唐國樑為付款人，付款銀行為臺灣省合作金庫一心路支庫，到期日為八十八年四
    月三十日，支票號碼：ＬＲ0000000號，面額為四十五萬元；一為孫國吉
    為付款人，付款銀行為亞太商業銀行三民分行，到期日為八十九年一月十日，支
    票號碼為ＡＢ0000000號，面額為一十萬五千元）各一紙，後經自訴人向
    銀行查詢，得知該支票不可能兌現，且被告又避不見面，自訴人始知受騙，因認
    被告涉犯有刑法第三百三十九條第一項詐欺取財罪嫌云云。
二、按犯罪事實應依證據認定之，無證據不得推定其犯罪事實；又不能證明被告犯罪
    者，應諭知無罪之判決，刑事訴訟法第一百五十四條、第三百零一條第一項分別
    定有明文。而事實之認定，應憑證據，如不能發現相當證據，或證據不足以證明
    ，自不能以推測或擬制之方法，以為裁判之基礎；認定不利於被告之事實，須依
    積極證據，苟積極證據不足為不利於被告事實之認定時，即應為有利於被告之認
    定，更不必有何有利之證據，最高法院四十年臺上字第八六號、三十年上字第八
    一六號著有判例足資參照。另以被害人之陳述為認定犯罪之依據時，必其陳述並
    無瑕疵，且就其他方面調查，又與事實相符，始足以認定事實。而所謂無瑕疵，
    係指被害人所為不利被告之陳述，與社會上一般生活經驗或卷存其他客觀事實並
    無矛盾而言。而就其他方面調查認與事實相符，非僅以所援用之旁證足以證明被
    害結果為已足，尤須綜合一切積極證據佐證，除認定被告確為加害人之可能外，
    在推理上無從另為其他合理原因之假設，如有不合於此，即不能僅以被害人片面
    之陳述為論斷之證據。再按刑法第三百三十九條第一項之詐欺取財罪，須行為人
    意圖為自己或第三人不法之所有，施用詐術使人陷於錯誤而交付本人或第三人之
    物，始足當之。至於民事債務當事人間，若有未依債務本旨履行給付之情形，在
    一般社會經驗而言，原因非一；其因不可歸責之事由無法給付，或因合法得對抗
    他造主張抗辯而拒絕給付，甚至債之關係成立後，始行惡意遲延給付，皆有可能
    ，非必出於自始無意給付之詐欺犯罪一端；又刑事被告依法不負自證無罪之義務
    ，故在別無積極證據之情形下，自難違反刑事訴訟法第一百五十四條之規定，以
    被告單純債務不履行之狀態，推定被告自始即有不法所有之意圖而施用詐術，合
    先敘明。
三、自訴人認被告涉犯有詐欺取財罪嫌，無非僅係以：被告先後所開立之本票二張、
    交付上開二紙支票，以及施宗男、張今發等二人分別出具之證明書各乙紙為其論
    據。惟訊據被告乙○堅決否認有何詐欺取財犯行，辯稱︰渠並未向自訴人拿錢，
    係案外人丙○○向自訴人拿錢，金額不超過八十萬元；渠認自訴人做妹妹，自訴
    人在舞廳工作，曾主動問渠有關投資之事，渠告訴自訴人渠公司並未讓外人投資
    ；自訴人將錢分二筆交給丙○○，自訴人交付第一筆三十萬元給丙○○時，渠在
    場，並經手將錢交給丙○○，第二筆五十萬元部分，則係自訴人與其友人葉旻隴
    送到丙○○住處；二張支票均係丙○○拿給自訴人，後因跳票，自訴人就找渠要
    錢，並要求渠簽本票云云。
四、經查︰
  (一)自訴人關於事實釐清之爭點前後指訴不一，茲析述如次︰
    1.關於自訴人給付款項用途部分︰自訴人首於自訴狀中指為借款云云，後於九十
      一年九月二十六日本院調查中指稱︰伊係為被告與案外人丙○○（綽號為「取
      仔」）有一筆監視器投標之大生意而為投資云云。
    2.關於給付款項金額部分︰自訴人先於提起自訴時，具體指陳為借款一百二十萬
      元云云；繼於九十年十二月十九日本院前審調查中再次確認︰「（借款多少？
      ）我是拿一百二十萬給被告，被告也有點收」云云；又先後於九十一年三月十
      三日、同年四月三日當庭提出施宗男、張今發等人分別出具一百二十萬元之證
      明書各乙紙為證，詎料，再於九十一年十一月五日本院調查中明白坦認︰「當
      初借款八十萬元，因為這段日子，我必須付百分之三的利息（月息），八十萬
      元，我是以信用卡借錢出來，四十萬元是利息」、「（拿一筆八十萬元？）是
      的，時間在八十七年十一月底十二月初那段時間，地點在金帝舞廳（四維路及
      中山路），我把八十萬元交給被告時，丙○○坐在對面，黃國烈也在場，但是
      黃國烈在民國八十八年已去世了，被告當時告訴我說，他們家的監視系統工程
      事項許福森縣議員得標來的，最少有三百萬元的利潤是丙○○所得」云云。是
      自訴人就給付款項金額究係一百二十萬元，抑或為八十萬元前後顯不一致。
    3.關於給付款項之對象部分︰自訴人雖於自訴狀中指陳被告向伊借款乙事，惟於
      九十年十二月十九日本院前審初次調查訊問中自承︰「（支票何時交給你？）
      因為找不到顏某（指丙○○），所以我有找被告，被告把顏某找出來，大概是
      八十八年二月份，先交給我一張四十五萬元支票，之後我有遇到顏某，他告訴
      我說，錢是被告拿走，叫我去找被告，被告說是顏某拿走。八十八年底時，被
      告與顏某一起來找我，才再開給我十五萬元的支票及二張本票」、「（是何人
      向你借款？）當初是顏某向我借錢的，而且我有去打聽他的信用，別人叫我不
      要借他錢，我有告訴被告，被告向我說，顏某有一筆工程款三百多萬會經過被
      告，如果顏某沒有還錢，可以直接從工程款扣」等語至為明確；又於九十一年
      四月十三日本院前審調查訊問中供稱︰「我沒有要把錢借給顏先生，是顏先生
      與被告有意思要合作生意，所以有意思找我借款，被告又告訴我，他與顏先生
      的工作是一千多萬，被告要給顏先生百分之三十的佣金（約三百多萬），我有
      向被告說，我是要借給他，不是借給顏先生‧‧‧」云云。而自訴人於本院調
      查歷次訊問中始終指稱︰此筆款項乃係被告所借云云。是自訴人究係將相關款
      項借貸或投資何人乙節，前後指述不一致。
    4.關於給付款項之地點部分︰自訴人於九十一年四月三日本院前審調查訊問中自
      承︰「當初是證人葉某（指葉旻隴）來找我，他是幫被告來找我拿錢，共一百
      二十萬元」云云；又於九十一年十一月五日本院調查訊問中改稱︰地點在三多
      路安妮公主ＫＴＶ云云；復於九十一年十二月五日本院調查訊問中供稱︰伊於
      八十七年十一月底左右，在金帝舞廳，一次拿八十萬元給被告云云。
    5.關於給付款項之在場人員部分︰自訴人於九十一年四月三日本院前審調查訊問
      中指稱︰伊將一百二十萬元全數拿給被告，當時只有伊、被告及顏先生在場云
      云；伊卻於九十一年十一月五日本院調查訊問中改稱︰伊把八十萬元交給被告
      時，丙○○坐在對面，黃國烈在場、被告公司員工葉旻隴也在場云云；復於九
      十一年十二月五日本院調查訊問中供稱︰「我是一次拿出八十萬元，在金帝舞
      廳拿給被告，當時有丙○○在對面，時間在八十七年十一月底左右，我交錢給
      被告時，黃國烈剛好走過來」云云。是以，益徵自訴人指訴情節之憑信性顯有
      重大瑕疵。
    6.關於支票及本票之來源部分︰自訴人於九十年十二月十九日本院前審調查訊問
      中指稱︰八十八年二月初，被告找出丙○○後，丙○○先交給伊一張四十五萬
      元之支票，後因被告與丙○○互相推諉借錢之事，至八十八年底時，被告與丙
      ○○一起來找伊，再開十萬五千元（筆錄誤繕為「十五萬元」）之支票及本票
      二張等語；後於九十一年九月二十六日本院調查訊問中供稱︰被告與丙○○二
      人向伊借錢時，有開一張四十五萬元支票及十萬五千元之支票各乙張，除此之
      外，沒有其他擔保，後來因為雙方會帳，才另外開立二張各為三十五萬元之本
      票云云；再於九十一年十一月五日本院調查訊問中指陳︰伊將現金交出後，事
      後被告在丙○○面拿，將支票拿給伊云云。是以，自訴人關於伊所提出之支票
      二張，究係於伊交付現金時，即由對方開立為擔保，抑或為交付現金後，對方
      事後才另外開立，自訴人前後指訴情節顯不一致。
  (二)準此，自訴人供述之憑信性既有前後不一致之重大瑕疵，且自訴人經本院二度送
    請法務部調查局進行測謊，先後因「經測試無法獲致有效反應，不能研判有無說
    謊」、「經測試ＧＳＲ無法獲致有效反應，不能研判有無說謊」，無從以科學鑑
    定方法佐參增進自訴人指訴供述之憑信性，此有該局九十二年一月二十三日調科
    參字第○九一二三○三八六三○號測謊報告書、九十二年三月二十八日調科南字
    第○九二二三六一二五○號測謊報告書各乙份附卷足憑。
  (三)再者，自訴人曾於九十年十二月十九日本院前審調查訊問中自稱：「（支票何時
    交給你？）因為找不到顏某，所以我有找被告，被告把顏某找出來，大概是八十
    八年二月份，先交給我壹張四十五萬元支票‧‧‧」、「（是何人向你借款？）
    當初是顏某向我借錢的，而且我有去打聽過他的信用，別人叫我不要借他錢‧‧
    ‧」等語；又於九十一年一月三十日本院前審調查訊問中陳稱︰「（當初為何沒
    有寫字據？）因為我想說乙○家境不錯，而且他也有要保證」等語；復於九十一
    年四月十五日本院前審調查訊問中自稱︰「（當初有否去找『取仔』？）有。我
    是先去找被告，被告說叫我去找『鼠仔』，因為他已經把錢拿給『取仔』，所以
    我有去找『取仔』」等語。另據證人葉旻隴於九十一年四月三日本院前審調查訊
    問中到庭結證稱：「當初是自訴人想要投資，就問被告有否管道‧‧‧剛好當時
    顏先生也在場，所以當日是我、被告、顏先生一起去自訴人的店，被告就介紹顏
    先生與自訴人認識，當日有稍微談借款的事情，自訴人也說要把錢借給顏先生‧
    ‧‧之後我與被告、顏先生又去自訴人的店，自訴人就叫我隔天帶她去顏先生家
    ，把錢交給顏先生，隔天我帶自訴人去之後，是自訴人自己把錢交給顏太太‧‧
    ‧」等語；復據證人施宗男於九十一年四月十五日本院前審調查訊問中到庭結證
    稱：「（當初借款的情形，是否知情？）我不知道，我只知道後來約定還款的事
    情‧‧‧被告有告訴我說，他有經手綽號找『取仔』向自訴人借一百二十萬元，
    而且他說『取仔』這個人找不到，所以他要負責，叫我幫他找自訴人，被告是希
    望這件事由他負責，可是希望把金額降低，後來我就叫被告及自訴人出來談，後
    來雙方談成以九十萬元處理，二十萬元先付現，其餘七十萬元分期。後來就是因
    為沒有履行，才會提出告訴」等語，應與被告所辯渠係經手自訴人與丙○○間之
    借貸情節互核相符，故被告此部分辯解，應非屬虛妄。
  (四)證人丙○○固曾於九十一年十二月五日本院調查中到庭結證否認渠向自訴人拿錢
    之事，並將相關款項最終流向指往業已死亡之黃國烈云云，互核當日訊問過程中
    證人丙○○、被告及自訴人之供述內容（見本院訊問筆錄），足見證人丙○○顯
    有避重就輕冀圖脫免法律責任而將所有事實推諉卸責予業已死亡之黃國烈之嫌；
    參以，經證人丙○○同意後送請法務部調查局以控制問題法、混合問題法進行測
    謊結果認為，證人丙○○在：1.未拿到甲○○的錢；2.在金帝舞廳甲○○的錢不
    是渠拿走的；3.未處理過唐國樑的四十五萬支票等問題，經測試呈情緒波動之反
    應，研判有說謊，有前揭九十二年三月二十八日調科南字第○九二六二三六一二
    五○號測謊報告書在卷足攷，益徵證人丙○○對於本件借貸或投資之金錢流向知
    之甚稔，似有某程度涉入本件相關款項之不法取得甚明。
  (五)既然如此，本件應係案外人丙○○向自訴人借款，被告僅為經手人無誤，縱認被
    告曾向自訴人保證︰案外人丙○○如未能清償款項，可以直接從丙○○所分得紅
    利中扣還予自訴人等語，惟被告究竟與案外人丙○○如何施以詐術，自訴人除提
    出案外人丙○○經由被告經手轉交之支票二紙予自訴人作為還款擔保外，僅有被
    告於八十八年十二月一日所簽立之二張本票為憑，然本票既係自訴人事後找不到
    案外人丙○○而要求被告簽立（業據自訴人自承在卷屬實，核與被告此部分辯解
    相符），殊難憑此二張本票遽為被告詐欺取財不利事實認定之依據。復以，支票
    二紙亦係案外人丙○○提出後，當面由被告經手轉交予自訴人乙節，自訴人雖否
    認在卷，惟該二紙支票背面，業經本院於九十一年十一月五日當庭勘驗原本並無
    任何背書，均與本院前審卷內影本資料（見九十年度自字第五五七號刑事卷宗頁
    五）相符（見當日訊問筆錄），亦無從證實被告確係藉業已拒絕往來（發票人為
    孫新吉）及因存款不足而退票多次（發票人為唐國樑）之債信不良支票（有高雄
    市票據交換所九十年十二月四日高市票交業乙字第三六一三號函檢附之唐國樑、
    孫新吉二人退票紀錄明細表各乙份附卷可按）向自訴人施以詐術，是該二紙支票
    亦不得遽為被告不利事實認定之依據。
  (六)職是之故，縱認自訴人於聽信被告建議後，將相關款項由被告轉交予案外人丙○
    ○等情，亦無法進而證實被告確與案外人丙○○之間，對於自訴人所交付之該款
    項有何詐欺取財之犯意聯絡或行為分擔，
五、第按檢察官就被告犯罪事實，應負舉證責任，並指出證明之方法；又檢察官於審
    判期日所得為之訴訟行為，於自訴程序，由自訴人為之，刑事訴訟法第一百六十
    一條第一項及第三百二十九條分別定有明文。是以，自訴人於自訴程序中之審判
    期日，就被告犯罪事實，應負舉證責任，並指出證明之方法，惟本件自訴人除片
    面指摘被告有如渠自訴狀所載詐欺取財之犯罪事實外，僅提出被告先後所開立之
    本票二張、交付上開二紙支票，以及施宗男、張今發等二人分別出具之證明書各
    乙紙為證，惟尚不足以證明被告確有詐欺取財犯行，詳如前述；復經本院調查證
    據後對於自訴人所指摘之犯罪事實，悉無其他相當之積極證據足資肯認之，自訴
    人既於自訴程序中之審判期日，就渠所指摘被告犯罪事實無法再予舉證，亦未指
    出其他證明之方法，揆諸刑法第一百六十一條第一項及第三百二十九條之同一法
    律上之理由，鑑於我國刑事訴訟法制之設計係根據無罪推定原則，以公訴程序之
    檢察官及自訴程序之自訴人立於當事人之地位，對於被告進行追訴，則檢察官或
    自訴人對於被告之犯罪事實，自應負提出證據及說服之實質舉證責任，是本件自
    訴人就渠所指摘被告之犯罪事實，並未提出相當之積極證據足資佐憑，甚難說服
    法院自訴人所指摘被告犯罪事實確屬真實，至為明顯。
六、綜上所述，本案被告乙○涉犯詐欺取財罪嫌部分，除自訴人片面指訴外，經查並
    無任何適合於被告犯罪事實認定之證據，調查證據方法咸已窮盡，悉如前述，而
    被告被訴詐欺取財罪嫌，尚屬不能證明，而被告並無自證無罪之義務，是被告否
    認犯罪所持之辯解，縱若無可取，仍不得因此資以為反證其犯罪之論據；且訴訟
    上證明之資料，須通常一般之人均不致於有所懷疑，而得確信其為真實之程度者
    ，始得據為有罪之認定。刑事訴訟之被告依法並無自證無罪之義務，若控罪所憑
    之積極證據，在生活經驗上尚不足以排除其他有利被告之合理推斷，致不足以證
    明犯罪事實時，仍不能因被告否認犯罪之辯解不成立，資為被告不利認定，最高
    法院迭著有九十一年度臺上字第一五三六號、九十年度臺上字第七三一四號、第
    六五五五號、第六二二○號、第六二二一號、第四五一三號、第三八八五號、第
    一一二三號、九十年度臺非字第二四一號、八十八年度臺上字第二六○七號、八
    十七年度臺上字第三四七一號刑事判決在案足資參照。是揆諸右開條文及說明，
    被告被訴詐欺取財犯行既屬不能證明，自應為被告乙○無罪判決之諭知。
據上論斷，應依刑事訴訟法第三百四十三條、第三百零一條第一項，判決如主文。
中      華      民      國    九十二    年      五      月    二十三    日
                                  臺灣高雄地方法院刑事第四庭
                                      法  官  劉定安
右正本證明與原本無異。
如不服本判決，應於判決送達後十日內，向本院提出上訴狀。
                                      書記官  鍾錦祥
中    華    民    國      九十二      年      五      月     二十八     日


司法院資訊處製作；財團法人民間司法改革基金會備份。
